ACORDAO-COMPLETO-2515407

ACÓRDÃO 52/2022 ATA 1/2022 - SEGUNDA CÂMARA

VISTOS, relatados e discutidos estes autos de pensão militar deferida pela Diretoria de Inativos e Pensionistas do Comando do Exército em favor de Iracema Nascimento dos Santos e Maria do Socorro Santos Ferreira a partir do falecimento de Valdomiro Gabriel Ferreira;
ACORDAM os Ministros do Tribunal de Contas da União, reunidos em Sessão da 2ª Câmara, nos termos do art. 71, III e IX, da Constituição de 1988, dos arts. 1º, V, 39, II, e 45 da Lei n.º 8.443, de 1992, e dos arts. 260, § 1º, e 262, § 2º, do RITCU, ante as razões expostas pelo Relator, em: 
9.1. assinalar a ilegalidade do ato inicial de pensão militar em favor de Maria do Socorro Santos Ferreira (à Peça 3 sob o n.º 2297/2017) , negando-lhe o respectivo registro, diante da indevida percepção dos proventos da anterior reforma correspondente a grau hierárquico superior àquele ostentado pelo militar-instituidor na atividade;
9.2. assinalar a ilegalidade do ato de alteração de pensão militar em favor de Iracema Nascimento dos Santos e Maria do Socorro Santos Ferreira (à Peça 4 sob o n.º 2309/2017) , negando-lhe o respectivo registro, diante da indevida inclusão de Iracema Nascimento dos Santos como beneficiária na aludida pensão militar, além da percepção dos proventos da anterior reforma correspondente a grau hierárquico superior àquele ostentado pelo militar-instituidor na atividade;
9.3. dispensar o ressarcimento das quantias percebidas indevidamente, mas de boa-fé, em consonância com a Súmula n.º 106 do TCU;
9.4. determinar que, no prazo de 15 (quinze) dias contados da ciência desta deliberação, o Comando do Exército adote as seguintes medidas:
9.4.1. faça cessar os pagamentos decorrentes dos atos ora considerados ilegais pelos itens 9.1 e 9.2 deste Acórdão, sob pena de responsabilidade solidária da autoridade administrativa omissa, nos termos do art. 71, IX, da Constituição de 1988 e do art. 262, caput, do RITCU;
9.4.2. dê ciência do inteiro teor desta deliberação às interessadas indicadas nos itens 9.1 e 9.2 deste Acórdão, alertando-as de que o efeito suspensivo proveniente da eventual interposição de recurso junto ao TCU não as eximirá da devolução dos valores percebidos indevidamente após a notificação, diante do não provimento ao referido recurso, devendo encaminhar os comprovantes dessa notificação ao TCU no prazo de até 30 (trinta) dias;	
9.4.3. encaminhe a este Tribunal, nos termos do art. 262, § 2º, do RITCU, os novos atos para as aludidas pensões militares indicadas pelos itens 9.1 e 9.2 deste Acórdão, sem as ilegalidades indicadas nesta deliberação, para serem submetidos à apreciação pelo TCU, na forma do art. 260 do RITCU;
9.5. enviar a cópia do presente Acórdão, com o Relatório e a Proposta de Deliberação, ao Comando do Exército, para ciência e efetivo cumprimento ao item 9.4 deste Acórdão; e
9.6. arquivar o presente processo, sem prejuízo de promover o monitoramento da determinação proferida pelo item 9.4 deste Acórdão, representando ao TCU, se necessário.

Trata-se de pensões militares deferidas pela Diretoria de Inativos e Pensionistas do Comando do Exército em favor de Iracema Nascimento dos Santos e Maria do Socorro Santos Ferreira a partir do falecimento de Valdomiro Gabriel Ferreira..

Segunda Câmara

Comando do Exército.

3. Interessadas: Iracema Nascimento dos Santos (CPF XXX.054.304-XX); e Maria do Socorro Santos Ferreira (CPF XXX.670.764-XX).

13.1. Ministros presentes: Bruno Dantas (Presidente), Augusto Nardes, Aroldo Cedraz e Raimundo Carreiro.
13.2. Ministros-Substitutos presentes: Marcos Bemquerer Costa e André Luís de Carvalho (Relator).

ANDRÉ DE CARVALHO

Trata-se pensão militar deferida pela Diretoria de Inativos e Pensionistas do Comando do Exército em favor de Iracema Nascimento dos Santos e Maria do Socorro Santos Ferreira a partir do falecimento de Valdomiro Gabriel Ferreira.
2.  	Após a análise final do feito, o Auditor Federal Luiz Gustavo Lopes Pires lançou o seu parecer conclusivo à Peça 6, com a anuência, por delegação de competência, do diretor da Sefip (Peça 7) , nos seguintes termos:
	" (...) EXAME TÉCNICO
	Procedimentos aplicados
	3.	Os procedimentos para exame, apreciação e registro de atos de pessoal encontram-se estabelecidos na Instrução Normativa TCU 78/2018 e na Resolução TCU 206/2007. Essas normas dispõem que os atos de pessoal disponibilizados por meio do e-Pessoal devem ser submetidos previamente a críticas automatizadas, com base em parâmetros predefinidos.
	4.	As críticas das informações cadastradas na etapa de coleta do ato foram elaboradas e validadas levando-se em conta as peculiaridades de cada ato. Os itens verificados nessa etapa são inerentes a dados cadastrais, fundamentos legais, mapa de tempo, ficha financeira, assim como eventuais ocorrências de acumulação. Trata-se de verificações abrangentes, minuciosas e precisas e sem a necessidade de ação humana e, portanto, menos suscetível a falhas. As críticas aplicadas estão discriminadas no sistema, no Menu e-Pessoal, opção 'Crítica', que podem ser acessadas mediante concessão de perfil específico a servidores do TCU responsáveis pela análise.
	5.	Além das críticas automatizadas, há verificação humana adicional no caso de haver alertas do sistema ou informações não formatadas, como esclarecimentos do gestor ou do controle interno. 
	6.	As críticas também consideram os registros do Sistema Integrado de Administração de Recursos Humanos (Siape) . O Siape disponibiliza informações atualizadas sobre as parcelas que integram os proventos, diferentemente, portanto, do e-Pessoal, que informa as parcelas no momento do registro do ato. 
	7.	Essa confrontação com o Siape fornece uma visão atual e verdadeira da situação, o que permite descaracterizar irregularidades e inconsistências que, embora constantes do e-Pessoal, já foram corrigidas.
	8.	As verificações detectadas nos atos encontram-se discriminadas na aba de pendências de cada ato no sistema e-Pessoal, bem como nos espelhos dos atos contemplados por esta instrução.
Exame das Constatações
	9.	Ato: 2297/2017 - Inicial - Interessado: VALDOMIRO GABRIEL FERREIRA - CPF: XXX.961.324-XX
	9.1.	Beneficiário: MARIA DO SOCORRO SANTOS FERREIRA - CPF: XXX.670.764-XX - Cônjuge
	9.2.	Parecer do Controle Interno: considerar o ato Legal com esclarecimentos. Justificativa: Complementa este processo o ato 2309/2017 (alteração da inicial por inclusão de companheira) 
	9.3.	Constatações e análises: 
	9.3.1.	O Controle interno emitiu parecer pela legalidade com esclarecimentos.
	a.	Justificativa do Gestor de Pessoal: Não há. Verificação efetuada no âmbito do TCU.
	b.	Análise do Controle Interno: Não há. Verificação efetuada no âmbito do TCU.
	c.	Análise da Equipe Técnica: Legal
	O motivo pelo o qual o ato teve parecer de legalidade é pelo motivo do ato cadastrado está relacionado ao ato nº 2309/2017 que será analisado oportunamente, ou seja, o ato em análise pode receber a chancela pela legalidade.
	No que se refere a acumulação de cargos/proventos públicos, a beneficiária não acumula.
	9.3.2.	Possível cômputo de tempo privado no Tempo de serviço até 29/12/2000. Devolução do ato para complementação das informações. Atos de reforma: [SISAC-10003371-07-2002-001547-6].
	a.	Justificativa do Gestor de Pessoal: Não há. Verificação efetuada no âmbito do TCU.
	b.	Análise do Controle Interno: Não há. Verificação efetuada no âmbito do TCU.
	c.	Análise da Equipe Técnica: Ilegal
	Verifica-se por meio da análise do mapa de tempo de serviço apresentado no ato de reforma nº 10003371-07-2002-001547-6 (TC-Processo 009.880/2007-3, apreciado pela legalidade) que o instituidor conta com o tempo servido em órgão de formação da Reserva de 05a 00m 01d, sendo que tal tempo não conta para fins de concessão de posto/graduação acima na reserva, vide texto de jurisprudência.
	Descartando-se os aludidos tempos o militar não faz jus ao posto acima amparado pelo inciso II do artigo 50 da lei nº 6.880/80, pois desconsiderando tais tempos, terá menos de 30 anos de serviço, segue transcrição:
	Art. 50. São direitos dos militares:
	(...) 
	II - a percepção de remuneração correspondente ao grau hierárquico superior ou melhoria da mesma quando, ao ser transferido para a inatividade, contar mais de 30 (trinta) anos de serviço;
	Dessa, forma os proventos de pensão militar devem ser calculados com base na graduação de 3º Sargento e o ato apreciado pela ILEGALIDADE.
	9.4.	O quadro resumo de ocorrências e, quando for o caso, o detalhamento da norma legal e da jurisprudência para as inconsistências acima elencadas encontra-se no anexo II dessa instrução. 
	9.5.	Encaminhamento do ato: 
	9.5.1.	Considerar ILEGAL e recusar registro do ato de Pensão militar de VALDOMIRO GABRIEL FERREIRA do quadro de pessoal do órgão/entidade COMANDO DO EXÉRCITO, com base nos arts. 71, inciso III, da Constituição Federal, 1º, inciso V, e 39, inciso II, da Lei 8.443/1992 e 260, § 1º, do Regimento Interno. 
	9.5.2.	Com fulcro no art. 262, caput, do Regimento Interno deste Tribunal, determinar ao órgão/entidade COMANDO DO EXÉRCITO que: 
	a.	dê ciência, no prazo de quinze dias, contados da notificação, do inteiro teor desta deliberação ao interessado, alertando-o de que o efeito suspensivo proveniente da interposição de eventuais recursos junto ao TCU não o exime da devolução dos valores percebidos indevidamente, caso o recurso não seja provido.
	b.	informe o teor do acórdão que vier a ser prolatado, encaminhando ao TCU, no prazo de trinta dias, comprovante da data de ciência pelo interessado, nos termos do art. 4º, § 3º, da Resolução TCU 170/2004.
	c.	emita novo ato, livre da irregularidade ora apontada, em substituição ao ato de Pensão militar de VALDOMIRO GABRIEL FERREIRA, submetendo-o à nova apreciação por este Tribunal, na forma do artigo 260, caput, também do Regimento.
	d.	promova o recálculo do valor atualmente pago a título de reforma/pensão militar com base no posto/graduação incorreto, no prazo 15 (quinze) dias, contados a partir da ciência desta deliberação, sujeitando-se a autoridade administrativa omissa à responsabilidade solidária, em face de manifesta ilegalidade.
	e.	dispense a devolução dos valores indevidamente recebidos de boa-fé até a data da ciência do órgão/entidade COMANDO DO EXÉRCITO, do acórdão que vier a ser proferido, com base no Enunciado 106 da Súmula da Jurisprudência do TCU.
	10.	Ato: 2309/2017 - Alteração - Interessado: VALDOMIRO GABRIEL FERREIRA - CPF: XXX.961.324-XX
	10.1.	Beneficiários: IRACEMA NASCIMENTO DOS SANTOS - CPF: XXX.054.304-XX - Companheiro (a) e MARIA DO SOCORRO SANTOS FERREIRA - CPF: XXX.670.764-XX - Cônjuge
	10.2.	Parecer do Controle Interno: considerar o ato Legal com esclarecimentos. Justificativa: Complementa este processo o ato 2297 (concessão inicial) . A cota da pensão inicial em favor da companheira, Sra IRACEMA NASCIMENTO DOS SANTOS, requerida em 25 Fev 1999, foi indeferida em 8 Abr 1999, por contrariar o Art 78 da Lei nº 5.774/71. Em 13 Set 2004, a então Diretoria de Auditoria, atual Centro de Controle Interno do Exército (CCIEx) , ao analisar o processo para posterior encaminhamento do ato a esse TCU, manifestou entendimento favorável à concessão, sendo a pensão deferida apenas em 28 Nov 2012, a contar de 27 Nov 2007, pela aplicação da prescrição quinquenal. Não consta no processo documentação que esclareça o intervalo de tempo entre o reconhecimento da pensão em 2004 e a concessão apenas em 2012. Esta 7ª ICFEx, já em Jul 2015, por não ter sido encaminhado o ato a esse Tribunal na data oportuna, considerando a vigência do óbito do instituidor, fez novo questionamento ao CCIEx, sobre a legalidade da concessão, mantendo aquele Órgão de Controle Interno o entendimento dado anteriormente de que a Sra IRACEMA faz jus à pensão pelo reconhecimento da união estável pelo Poder Judiciário.
	10.3.	Constatações e análises: 
	10.3.1.	O Controle interno emitiu parecer pela legalidade com esclarecimentos.
	a.	Justificativa do Gestor de Pessoal: Não há. Verificação efetuada no âmbito do TCU.
	b.	Análise do Controle Interno: Não há. Verificação efetuada no âmbito do TCU.
	c.	Análise da Equipe Técnica: Legal
	O esclarecimentos do controle interno serão apreciados na critica 1873 - Ato com anexo do tipo sentença judicial (Termo de Audiência) .
	10.3.2.	Possível cômputo de tempo privado no Tempo de serviço até 29/12/2000. Devolução do ato para complementação das informações. Atos de reforma: [SISAC-10003371-07-2002-001547-6].
	a.	Justificativa do Gestor de Pessoal: Não há. Verificação efetuada no âmbito do TCU.
	b.	Análise do Controle Interno: Não há. Verificação efetuada no âmbito do TCU.
	c.	Análise da Equipe Técnica: Ilegal
	Verifica-se no mapa de tempo de serviço da reforma do instituidor que há 05a 00m 01d de serviço público ( ato nº 10003371-07-2002-001547-6) , sendo que este tempo não conta para fins de concessão de posto acima na reserva, de acordo com o descrito nos artigos 135 e 137 da lei 6.880/80, in verbis:.
	Art. 135. Na apuração do tempo de serviço militar, será feita distinção entre:
	I - tempo de efetivo serviço; e
	II - anos de serviço.
	(...) 
	Art. 137. Anos de serviço é a expressão que designa o tempo de efetivo serviço a que se refere o artigo anterior, com os seguintes acréscimos:
	I - tempo de serviço público federal, estadual ou municipal, prestado pelo militar anteriormente à sua incorporação, matrícula, nomeação ou reinclusão em qualquer organização militar;
	II - 1 (um) ano para cada 5 (cinco) anos de tempo de efetivo serviço prestado pelo oficial do Corpo, Quadro ou Serviço de Saúde ou Veterinária que possuir curso universitário até que este acréscimo complete o total de anos de duração normal do referido curso, sem superposição a qualquer tempo de serviço militar ou público eventualmente prestado durante a realização deste mesmo curso;
	III - tempo de serviço computável durante o período matriculado como aluno de órgão de formação da reserva;
	IV - tempo relativo a cada licença especial não-gozada, contado em dobro;
	V - tempo relativo a férias não-gozadas, contado em dobro;
	VI - tempo de efetivo serviço passado pelo militar nas guarnições especiais e contado na forma estabelecida em regulamento, assegurados, porém, os direitos e vantagens dos militares amparados pela legislação vigente na época.
	VI - 1/3 (um terço) para cada período consecutivo ou não de 2 (dois) anos de efetivo serviço passados pelo militar nas guarnições especiais da Categoria 'A', a partir da vigência da Lei nº 5.774, de 23 de dezembro de 1971. (Redação dada pela Lei nº 7.698, de 1988) 
	§ 1º Os acréscimos a que se referem os itens I, III e VI serão computados somente no momento da passagem do militar à situação de inatividade e para esse fim.
	Descartando-se os aludidos tempos o militar não faz jus ao posto acima amparado pelo inciso II do artigo 50 da lei nº 6.880/80, pois desconsiderando tais tempos, terá menos de 30 anos de serviço, segue transcrição:
	Art. 50. São direitos dos militares:
	(...) 
	II - a percepção de remuneração correspondente ao grau hierárquico superior ou melhoria da mesma quando, ao ser transferido para a inatividade, contar mais de 30 (trinta) anos de serviço;
	Dessa forma, o ato em questão deve receber a chancela pela ilegalidade e ter o proventos de pensão ajustados a graduação de 3º Sargento.
	10.3.3.	Ato de alteração/reversão sem ato inicial apreciado pela legalidade. Ato (s) inicial encontrado (s) no e-Pessoal: 2297/2017 (TCU) .
	a.	Justificativa do Gestor de Pessoal: Não há. Verificação efetuada no âmbito do TCU.
	b.	Análise do Controle Interno: Não há. Verificação efetuada no âmbito do TCU.
	c.	Análise da Equipe Técnica: Legal
	O ato inicial nº 2297/2017, versa sobre concessão à viúva, Sra. MARIA DO SOCORRO SANTOS FERREIRA, sendo este apreciado tempestivamente, uma vez que não conta com qualquer irregularidade.
	10.3.4.	Há outro ato na base de mesmo CPF, mesmo órgão e o mesmo tipo, e que ainda não foi apreciado. Ato (s) encontrado (s) no e-Pessoal: 2297/2017 (TCU) .
	a.	Justificativa do Gestor de Pessoal: Não há. Verificação efetuada no âmbito do TCU.
	b.	Análise do Controle Interno: Não há. Verificação efetuada no âmbito do TCU.
	c.	Análise da Equipe Técnica: Legal
	O ato inicial nº 2297/2017, versa sobre concessão à viúva, Sra. MARIA DO SOCORRO SANTOS FERREIRA, sendo este apreciado tempestivamente, uma vez que não conta com qualquer irregularidade.
	10.3.5.	Ato com anexo do tipo sentença judicial (Termo de Audiência) .
	a.	Justificativa do Gestor de Pessoal: Não há. Verificação efetuada no âmbito do TCU.
	b.	Análise do Controle Interno: Não há. Verificação efetuada no âmbito do TCU.
	c.	Análise da Equipe Técnica: Legal
	O entendimento deste TCU é de que tão somente a justificação judicial não possibilita a convicção de que uma interessada é companheira do instituidor, seguem julgados desta Corte neste sentido:
	Acórdão 8549/2020-TCU-Primeira Câmara
	Enunciado
	A escritura pública declaratória de união estável, assim como a sentença de justificação judicial, por si só, não é suficiente para comprovar a existência de união estável para fins de concessão de pensão.
	Acórdão 6211/2020-TCU-Segunda Câmara
	Relator: ANA ARRAES e 
	Acórdão 15090/2018-TCU-Primeira Câmara
	Relator: BRUNO DANTAS
	Enunciado
	A sentença de justificação judicial, por si só, não é suficiente para comprovar a existência de união estável para fins de concessão de pensão.
	Dessa forma entende-se que a concessão para a Sra. IRACEMA NASCIMENTO DOS SANTOS, apresentada na condição de companheira não deve prosperar, uma vez que a concessão está baseada tão somente na justificação judicial.
	Entretanto o ato nº 2297/2017 do mesmo instituidor e posterior ao ato em análise, excluiu a aludida companheira, regularizando tal situação. Logo, o ato em estudo não reflete a realidade dos fatos atuais e pela exclusão da Sra. IRACEMA NASCIMENTO DOS SANTOS pode receber a chancela pela legalidade no que se refere ao parâmetro em estudo.
	10.4.	O quadro resumo de ocorrências e, quando for o caso, o detalhamento da norma legal e da jurisprudência para as inconsistências acima elencadas encontra-se no anexo II dessa instrução. 
	10.5.	Encaminhamento do ato: 
	10.5.1.	Considerar ILEGAL e recusar registro do ato de Pensão militar de VALDOMIRO GABRIEL FERREIRA do quadro de pessoal do órgão/entidade COMANDO DO EXÉRCITO, com base nos arts. 71, inciso III, da Constituição Federal, 1º, inciso V, e 39, inciso II, da Lei 8.443/1992 e 260, § 1º, do Regimento Interno.
	10.5.2.	Para o ato de Pensão militar de VALDOMIRO GABRIEL FERREIRA, determinar ao Comando do Exército que exclua a Sra. IRACEMA NASCIMENTO DOS SANTOS do rol do beneficiários e integralize o proventos em prol da Sra. MARIA DO SOCORRO SANTOS FERREIRA, viúva do instituidor. 
	10.5.3.	Com fulcro no art. 262, caput, do Regimento Interno deste Tribunal, determinar ao órgão/entidade COMANDO DO EXÉRCITO que: 
	a.	dê ciência, no prazo de quinze dias, contados da notificação, do inteiro teor desta deliberação ao interessado, alertando-o de que o efeito suspensivo proveniente da interposição de eventuais recursos junto ao TCU não o exime da devolução dos valores percebidos indevidamente, caso o recurso não seja provido.
	b.	informe o teor do acórdão que vier a ser prolatado, encaminhando ao TCU, no prazo de trinta dias, comprovante da data de ciência pelo interessado, nos termos do art. 4º, § 3º, da Resolução TCU 170/2004.
	c.	emita novo ato, livre da irregularidade ora apontada, em substituição ao ato de Pensão militar de VALDOMIRO GABRIEL FERREIRA, submetendo-o à nova apreciação por este Tribunal, na forma do artigo 260, caput, também do Regimento.
	d.	promova o recálculo do valor atualmente pago a título de reforma/pensão militar com base no posto/graduação incorreto, no prazo 15 (quinze) dias, contados a partir da ciência desta deliberação, sujeitando-se a autoridade administrativa omissa à responsabilidade solidária, em face de manifesta ilegalidade.
	e.	dispense a devolução dos valores indevidamente recebidos de boa-fé até a data da ciência do órgão/entidade COMANDO DO EXÉRCITO, do acórdão que vier a ser proferido, com base no Enunciado 106 da Súmula da Jurisprudência do TCU.
	CONCLUSÃO
	11.	A abrangência e a profundidade das verificações levadas a efeito fundamentam convicção de que os atos 2297/2017 e 2309/2017 podem ser apreciados pela ilegalidade, em razão das irregularidades apontadas no item Exame das Constatações desta instrução, que representam afronta à legislação e à jurisprudência de referência
PROPOSTA DE ENCAMINHAMENTO
	12.	Ante o exposto, com fundamento no art. 71, inciso III, da Constituição Federal, no art. 1º, inciso V, e art. 39, incisos I e II, da Lei 8.443/1992, no art. 260 do Regimento Interno do Tribunal de Contas da União, propõe-se: 
	12.1.	Considerar ILEGAIS e recusar registro dos atos de Pensão militar de e VALDOMIRO GABRIEL FERREIRA do quadro de pessoal do órgão/entidade COMANDO DO EXÉRCITO, com base nos arts. 71, inciso III, da Constituição Federal, 1º, inciso V, e 39, inciso II, da Lei 8.443/1992 e 260, § 1º, do Regimento Interno.
	12.2.	Para o ato de Pensão militar de VALDOMIRO GABRIEL FERREIRA, determinar ao Comando do Exército que exclua a Sra. IRACEMA NASCIMENTO DOS SANTOS do rol do beneficiários e integralize o proventos em prol da Sra. MARIA DO SOCORRO SANTOS FERREIRA, viúva do instituidor.
	12.3.	Com fulcro no art. 262, caput, do Regimento Interno deste Tribunal, determinar ao órgão/entidade COMANDO DO EXÉRCITO que: 
	12.3.1.	emita novos atos, livres das irregularidades ora apontadas, em substituição aos atos de Pensão militar de e VALDOMIRO GABRIEL FERREIRA, submetendo-os à nova apreciação por este Tribunal, na forma do artigo 260, caput, também do Regimento.
	12.3.2.	informe o teor do acórdão que vier a ser prolatado, encaminhando ao TCU, no prazo de trinta dias, comprovante da data de ciência pelos interessados, nos termos do art. 4º, § 3º, da Resolução TCU 170/2004.
	12.3.3.	dê ciência, no prazo de quinze dias, contados da notificação, do inteiro teor desta deliberação aos interessados, alertando-os de que o efeito suspensivo proveniente da interposição de eventuais recursos junto ao TCU não os exime da devolução dos valores percebidos indevidamente, caso o recurso não seja provido.
	12.3.4.	dispense a devolução dos valores indevidamente recebidos de boa-fé até a data da ciência do órgão/entidade COMANDO DO EXÉRCITO, do acórdão que vier a ser proferido, com base no Enunciado 106 da Súmula da Jurisprudência do TCU.
	12.3.5.	promova o recálculo do valor atualmente pago a título de reforma/pensão militar com base no posto/graduação incorreto, no prazo 15 (quinze) dias, contados a partir da ciência desta deliberação, sujeitando-se a autoridade administrativa omissa à responsabilidade solidária, em face de manifesta ilegalidade."
3. 	Enfim, por intermédio da Exma. Sra. Procuradora-Geral Cristina Machado da Costa e Silva, o MPTCU anuiu, em cota singela (Peça 8) , à aludida proposta da unidade técnica.
É o Relatório.

não há.

Procuradora-Geral Cristina Machado da Costa e Silva.

PESSOAL. PENSÃO MILITAR. INDEVIDO BENEFÍCIO CORRESPONDENTE A GRAU HIERÁRQUICO SUPERIOR AO POSTO OU GRADUAÇÃO DO INSTITUIDOR NA ATIVA. INDEVIDA INCLUSÃO DE BENEFICIÁRIA. ILEGALIDADE. NEGATIVA DE REGISTRO. DETERMINAÇÕES.

PENSÃO MILITAR (PMIL)

Secretaria de Fiscalização de Integridade de Atos e Pagamentos de Pessoal e de Benefícios Sociais (Sefip).

Trata-se de pensão militar deferida pela Diretoria de Inativos e Pensionistas do Comando do Exército sob as seguintes condições:
	Peça
	Instituidor
	Número de Controle
	Tipo de Ato
	Data do Óbito
	Vigência
	Enviado ao TCU
	Beneficiária

	3
	Valdomiro Gabriel Ferreira
	2297/2017
	Inicial
	10/2/1996
	10/2/1996
	9/3/2017
	Maria do Socorro Santos Ferreira

	4
	Valdomiro Gabriel Ferreira
	2309/2017
	Alteração
	10/2/1996
	27/11/2007
	9/3/2017
	Maria do Socorro Santos Ferreira

								Iracema Nascimento dos Santos

2.	A Sefip detectou, contudo, que não subsistiria o embasamento legal para o cálculo dos proventos da anterior reforma em um nível hierárquico acima daquele ostentado pelo militar-instituidor na atividade, além da indevida inclusão da interessada Iracema Nascimento dos Santos como beneficiária da aludida pensão militar.
3.	Por esse prisma, após a análise final do feito, a Sefip pugnou pela ilegalidade dos aludidos atos de pensão militar; tendo o MPTCU anuído a essa proposta.
4.	O TCU pode incorporar o parecer da Sefip a estas razões de decidir.
5.	Bem se vê que, ao instituir a respectiva pensão militar, Valdomiro Gabriel Ferreira passou para a reserva remunerada com os proventos de Terceiro-Sargento, tendo, posteriormente, passado a perceber a indevida majoração nos seus proventos para o posto de Segundo-Sargento correspondente a grau hierárquico superior à graduação na ativa, já que, na data do óbito, o instituidor estaria na reforma contando com 31 anos, 5 meses e 15 dias de tempo de serviço (contribuição) , devendo, contudo, serem descontados 5 anos e 1 dia correspondentes a serviço público civil (Peça 3, p. 3, ato n.º 10003371-07-2002-001547-6) , estando, portanto, em desacordo com o art. 50, § 1º, alínea "c", da Lei n.º 6.880, de 1980, ante a posterior revogação pela Medida Provisória n.º 2.215-10, de 2001.
6.	Ao discorrer, contudo, sobre a outra ilegalidade no aludido ato de alteração de pensão militar, a Sefip assinalou que "a concessão para a Sra. IRACEMA NASCIMENTO DOS SANTOS, apresentada na condição de companheira não deve prosperar, uma vez que a concessão está baseada tão somente na justificação judicial", estando em desacordo, assim, com a jurisprudência fixada pelo TCU a partir, por exemplo, dos Acórdãos 15.090/2018, 8.549/2020, da 1ª Câmara, e do Acórdão 6211/2020-TCU-Segunda Câmara, no sentido de que a escritura pública declaratória de união estável, com a mera sentença de justificação judicial, por si só, não seria suficiente para comprovar a efetiva união estável para a concessão da referida pensão.
7.	Diante, enfim, da entrada das aludidas pensões no TCU há menos de 5 anos, não seria necessária a prévia oitiva das aludidas beneficiárias, estando esse entendimento em plena consonância com a jurisprudência do STF (v.g.: MS-25.116 e MS-25.403) e com a exceção prevista na Súmula Vinculante n.º 3 do STF, além de estar em sintonia com a jurisprudência do TCU (v. g.: Acórdão 587/2011-TCU-Plenário, entre outros) .
8.	O TCU deve assinalar a ilegalidade, portanto, dos aludidos atos para a pensão militar instituída por Valdomiro Gabriel Ferreira, negando-lhes o respectivo registro.
Ante o exposto, pugno pela prolação do Acórdão ora submetido a este Colegiado.
TCU, Sala das Sessões, em 25 de janeiro de 2022.
Ministro-Substituto ANDRÉ LUÍS DE CARVALHO 
Relator